【裁判字號】    98,訴,1475
【裁判日期】    980831
【裁判案由】    返還土地
【裁判全文】
臺灣板橋地方法院民事判決              98年度訴字第1475號
原      告  甲○○
            丙○○
            乙○○
上三人共同
訴訟代理人  徐嘉男律師
            楊文豪律師
            游昕儒律師
被      告  丁○○
訴訟代理人  袁瑞成律師
上列當事人間返還土地事件，經本院於民國98年8月4日言詞辯論
終結，判決如下：
    主  文
被告應將如附表所示之土地按附表所載之應移轉範圍移轉登記予
原告公同共有。
原告假執行之聲請駁回。
訴訟費用由被告負擔。
  事實及理由
一、原告主張：
(一)、緣坐落台北縣新莊市○○段95、95-2、95-3、95-8、95-20
    、95-22 、100-3 、108 、108-1 等地號（重測後地號為新
    莊市○○段212 、212-1 、212-2 、212-3 、212-4 、212-
    5 、213 、213-1 、213-2 、213-3 、213-4 、213-5 、20
    5 、270 、270-1 、323 、234 等地號）之土地，原屬第三
    人陳景祥所有，於陳景祥死亡後，上開土地由原告甲○○、
    乙○○、丙○○等3 人之先父陳振榮及其他繼承人共同繼承
    ，是系爭土地本應由陳景祥之繼承人各取得1/10。惟囿於當
    時土地法第30條之1 「農地繼承人均無耕作能力者，應於繼
    承開始後一年內，將繼承之農地出賣與有耕作能力之人」之
    規定，陳振榮遂於民國75年間，與被告丁○○之先夫鄭文棋
    簽訂協議書，約定借用鄭文棋之名義，將系爭土地之持分移
    轉登記於鄭文棋名下，以符法令，嗣後原告及被告分別為陳
    振榮及鄭文棋之法定繼承人，依民法第1148條前段之規定，
    兩造自應分別繼承上開借名登記法律關係所生之一切權利義
    務。
(二)、嗣後舊土地法第30條之1 規定亦經刪除，故前揭借名登記關
    係自無存續之必要，原告遂於94年3 月4 日起訴請求被告及
    其子女返還系爭土地之持分，並以起訴狀繕本之送達為終止
    雙方法律關係之意思表示，該案業經法院判決被告及其子女
    等人應將該案附表所示之土地持分部分辦理繼承登記後，按
    比例移轉登記予原告等人公同共有確定在案。原告於取得上
    開確定判決後，旋即持該確定判決向向臺北縣新莊地政事務
    所辦理移轉登記，惟地政機關表示，因被告曾於95年5 月1
    日以行使夫妻剩餘財產分配請求權之方式，將原本鄭文棋名
    下之土地（即上開共計17筆土地）中之7 筆土地（即新莊市
    ○○段212 、212-2 、213 、213-3 、213-4 、270 、270-
    1 等地號，下稱系爭土地）移轉至其名下，故前揭確定判決
    主文「..... 登記被繼承人鄭文祺名義為所有權人如附表所
    示之土地... 」並無法將已登記在被告名下之7 筆土地移轉
    登記於原告等人公同共有。惟被告既為鄭文棋法定繼承人，
    且未於法定期間具狀向法院聲明拋棄繼承或限定繼承，依法
    自應繼承鄭文棋生前所負之所有債務，是被告仍負有返還系
    爭借名登記土地之義務，原告自得依借名登記法律關係終止
    後暨民法第179 條後段及第181 條本文等規定為如訴之聲明
    之請求。
(三)、聲明：1.被告應將如附表所示之土地按附表所載之應移轉範
    圍移轉登記予原告公同共有。2.訴訟費用由被告連帶負擔。
    3.如獲勝訴判決，原告願供擔保請准宣告假執行。
二、被告則以：不同意原告之請求，並聲明：原告之訴暨假執行
    之聲請均駁回；訴訟費用由原告負擔；如受不利之判決，被
    告願供擔請准宣告免為假執行。
三、系爭土地現登記名義人為被告丁○○；陳振榮已於79年3 月
    7 日逝世，原告等為其法定繼承人；鄭文棋亦於92年5 月19
    日逝世，被告為其法定繼承人；以上事實，為兩造所不爭執
    ，並有原告提出協議書影本1 件，原、被告之繼承系統表1
    件，土地登記簿謄本7 件，被告之戶籍謄本1 件等附卷可稽
    （見本院卷第13至14、18、38至44、81頁），自堪信為真實
    。
四、按借名登記契約，一般而言，應指由當事人約定，一方經他
    方同意，就屬於一方現在或將來之財產，以他方之名義，登
    記為所有人或其他權利人，但實際管理、使用、收益與處分
    均由一方自行為之之契約。依私法自治原則，當事人基於特
    定目的成立借名登記契約，民法亦無禁止規定，且借名登記
    契約亦與公共秩序或善良風俗並無牴觸，故未違反民法第71
    條、第72條之規定，應具有私法上之效力。關於借名登記契
    約當事人間之權利義務，應先依雙方之契約內容而定，契約
    未約定者，應以補充解釋之方法決定之，於補充解釋時應參
    考民法關於委任之相關規定（民法第529 條），且應類推適
    用民法關於委任之規定，包括期限屆滿消滅、提前終止、返
    還財產（類推適用民法第541 條）與損害賠償等相關規定。
五、經查，兩造之被繼承人陳振榮、鄭文棋於生前簽立協議書，
    其中第1 、2 條分別載明：「立協議書人陳振榮、鄭文祺（
    以下簡稱甲方、乙方）為甲方所有左列標示之土地，因甲方
    無自耕農身份，且無自耕能力，礙於土地法第30條之1 之規
    定，經甲、乙雙方協議後同意暫時將甲方所有土地所有權移
    轉予乙方作為保持土地所有權之完整而符法令。」、「甲方
    之土地暫時借用乙方名義辦理買賣，而所有權移轉登記後，
    乙方不得視為自己所有而未經甲方同意而擅自提供擔保，或
    貸款，或出售之情事，……」，有協議書影本1 件附卷可稽
    （見本院卷第13頁至第14頁），準此，鄭文棋對於系爭土地
    並無占有、使用與處分之權，須經陳振榮之同意，鄭文棋對
    於系爭土地始有處分之權能。是依陳振榮、鄭文棋兩人之約
    定，係陳振榮將其所有之系爭土地，以買賣為原因借名登記
    於鄭文棋名下，而管理、使用、處分權仍屬於陳振榮。
六、次按「委任關係，因當事人一方死亡、破產或喪失行為能力
    而消滅。但契約另有訂定，或因委任事務之性質不能消滅者
    ，不在此限」，民法第550 條定有明文。陳振榮與鄭文棋之
    真意，係陳振榮將其所有系爭土地，以買賣為原因借名登記
    於鄭文棋名下，而管理、使用、處分權仍屬於陳振榮之無名
    契約，其契約重在當事人間之信任關係，並無不法，應屬合
    法有效之契約，性質與委任契約類同，應類推適用委任關係
    終止、消滅之規定。又系爭借名契約於訂約當時，立約人雙
    方即因不知土地法第30條之1 規定何時會修正或刪除，故而
    陳振榮將系爭土地應有部分借名登記於鄭文棋名下。衡諸系
    爭土地價值不斐，而借名登記契約委任內容，無非先由受任
    人登記為土地所有人，俟來日修法而終止借名登記契約後，
    即由受任人或繼受該法律關係之人將借名登記之土地移轉登
    記予委任人或繼受該法律關係之人，並無強烈屬人性。是在
    本件借名契約，當事人間既均無特別約定凡於委任人或受任
    人之一方死亡時，該借名登記契約即為終止情況下，應可推
    知借名登記契約成立之時，當事人即有不因雙方當事人之一
    方死亡而終止借名登記契約之默示合意。是縱契約雙方當事
    人（即陳振榮與鄭文棋）有一方死亡時，系爭借名登記契約
    仍不因而終止，除繼承人有拋棄繼承或限定繼承者外，其繼
    承人即應繼受該借名登記契約，不因當事人一方之死亡而生
    消滅該借名登記契約之情事。惟按，當事人之任何一方，得
    隨時終止委任契約，民法第549 條第1 項定有明文。原告及
    被告分別為陳振榮、鄭文棋之法定繼承人，此為兩造所不爭
    執，則原告既以起訴狀繕本送達被告，為終止系爭借名登記
    之意思表示，本件借名登記契約之法律關係因此業已終止。
七、復按「當事人之任何一方得隨時終止委任契約」；「無法律
    上之原因而受利益，致他人受損害者，應返還其利益。雖有
    法律上之原因，而其後已不存在者，亦同。」民法第549 條
    第1 項、第179 條分別定有明文。原告、被告分別為陳振榮
    、鄭文棋之法定繼承人，且未於法定期間具狀向法院聲明拋
    棄繼承或限定繼承，兩造分別繼承陳振榮與鄭文棋間就系爭
    土地成立之借名登記法律關係，已如前述，被告雖於被繼承
    人鄭文棋死亡後乃就登記於被繼承人鄭文棋名下之系爭土地
    應有部分，以行使夫妻剩餘財產分配請求權之方式移轉系爭
    土地應有部分於自己名下，然揆諸前開說明，原告自得類推
    適用前揭民法第549 條第1 項規定，向被告為終止借名契約
    之意思表示，並請求被告移轉登記借名系爭土地之應有部分
    。是以，原告請求被告就登記於其名下如附表所示之土地按
    附表所載之應移轉範圍移轉登記予原告公同共有，以利渠等
    依終止借名登記後之法律關係請求返還系爭土地，即屬有理
    。
八、綜上所述，系爭土地為借名登記，兩造分別繼承陳振榮與鄭
    文棋間就系爭土地成立之借名登記法律關係。原告自得類推
    適用民法第549條第1項規定，向被告為終止借名契約之意思
    表示，又被繼承人鄭文棋死亡後，其繼承人即被告雖於其死
    亡後乃就登記於其名下之系爭土地應有部分，以行使夫妻剩
    餘財產分配請求權之方式移轉系爭土地應有部分於自己名下
    ，然「移轉登記系爭土地予原告」既係被告之被繼承人鄭文
    棋死亡前未償之債務，原告自得請求被告移轉系爭土地所有
    權予原告公同共有。從而，原告依據繼承、不當得利及終止
    借名登記契約後之法律關係請求被告應將如附表所示之土地
    按附表所載之應移轉範圍移轉登記予原告公同共有，洵屬正
    當，應予准許。
九、按命債務人為一定之意思表示之判決確定或其他與確定判決
    有同一效力之執行名義成立者，視為自其確定或成立時，債
    務人已為意思表示，強制執行法第130 條第1 項定有明文。
    是法條既明定意思表示須待判決確定時，始視為已為意思表
    示，其性質即不宜宣告假執行。本件原告請求命被告為移轉
    系爭土地所有權登記，性質上為命被告為一定意思表示之判
    決，徵諸上開說明，原告聲請供擔保為假執行之宣告，即不
    應准許，應予駁回。
十、因本案事證已臻明確，兩造其餘主張陳述及未經援用之證據
    ，經審酌後認為與判決結果無影響，爰不一論述，附此敘明
    。
十一、據上論結，依民事訴訟法第78條，判決如主文。
中    華    民    國    98    年    8     月    31    日
                  民事第三庭    法  官  邱育佩
以上正本係照原本作成。
如對本判決上訴，須於判決送達後20日內向本院提出上訴狀。
中    華    民    國    98    年    8     月    31    日
                                書記官  彭麗紅


司法院資訊處製作；財團法人民間司法改革基金會備份。
